ACORDAO-COMPLETO-2435909

ACÓRDÃO 3013/2020 ATA 43/2020 - PLENÁRIO

VISTOS, relatados e discutidos estes embargos de declaração, opostos pela empresa VB-Serviços, Comércio e Administração Ltda. contra o Acórdão 2452/2020-TCU-Plenário.
ACORDAM os ministros do Tribunal de Contas da União, reunidos em sessão do Plenário, ante as razões expostas pela relatora, e com fundamento nos arts. 32 e 34 da Lei 8.443/1992, em:
9.1. conhecer dos embargos de declaração e rejeitá-los;
9.2. dar ciência desta deliberação (no endereço indicado à peça 51) à embargante.

Embargos de declaração opostos em face de decisão que não conheceu pedido de reexame interposto contra acórdão que conheceu, considerou improcedente e determinou o arquivamento de representação acerca de possíveis irregularidades no âmbito de pregão eletrônico para prestação de serviço de agenciamento do fornecimento de vale-transporte, nas modalidades papel e crédito eletrônico, para os empregados localizados na Superintendência Estadual de São Paulo Metropolitana.

Empresa Brasileira de Correios e Telégrafos - ECT - AC - Marechal Thaumaturgo.

3. Embargante: VB-Serviços, Comercio e Administração Ltda. (CNPJ 00.288.916/0001-99).

13.1. Ministros presentes: José Mucio Monteiro (Presidente), Walton Alencar Rodrigues, Augusto Nardes, Aroldo Cedraz, Ana Arraes (Relatora), Bruno Dantas e Vital do Rêgo.
13.2. Ministros-Substitutos convocados: Augusto Sherman Cavalcanti e Marcos Bemquerer Costa.
13.3. Ministro-Substituto presente: André Luís de Carvalho.

ANA ARRAES

ministra Ana Arraes.

Os embargos foram redigidos nos seguintes termos:
"DA NULIDADE DO ACÓRDÃO PUBLICADO - AUSÊNCIA DE PUBLICIDADE DA SESSÃO DE JULGAMENTO DO PEDIDO DE REEXAME
Conforme se observado das deliberações do presente processo, foi determinada a inclusão na pauta para julgamento do pedido de reexame interposto para sessão do dia 16.09.2020, quarta-feira.
Visando o acompanhamento próximo do julgamento do recurso, a Embargante acompanhou pela plataforma do YouTube a sessão na data designada, no link https://www.youtube.com/watch?v=Py1bo1wlLrg, todavia não houve o pregão do recurso pautado.
Para surpresa da Embargante, ao consultar o sistema deste Tribunal, se deparou com a movimentação de que o pedido de reexame teria sido apreciado e julgado, com resultado de não conhecimento por ausência de legitimidade da parte.
O Acórdão 2452/2020-TCU-PlenárioL não foi julgado de forma pública, ensejando a sua nulidade nos termos da legislação e dos princípios constitucionais vigentes.
Com efeito, o princípio da publicidade vem do dever de divulgação oficial dos atos administrativos, nos termos do artigo 37 da Carta Magna, veja-se:
Art. 37. A administração pública direta e indireta de qualquer dos Poderes da União, dos Estados, do Distrito Federal e dos Municípios obedecerá aos princípios de legalidade, impessoalidade, moralidade, publicidade e eficiência e, também, ao seguinte:
O princípio da publicidade administrativa caracteriza-se como direito fundamental do cidadão, indissociável do princípio democrático, possuindo um substrato positivo - o dever estatal de promover amplo e livre acesso à informação como condição necessária ao conhecimento, à participação e ao controle da administração - e outro negativo - salvo no que afete à segurança da sociedade e do Estado e o direito à intimidade, as ações administrativas não podem desenvolver-se em segredo.
Considerando que não houve a publicidade necessária no julgamento do pedido de reexame na sessão do dia 16.09.2020, violando o princípio da publicidade, requer, considerando que a patrona da ora embargante acompanhou a sessão, (i) seja disponibilizada as notas taquigráficas, (ii) seja reconhecida a nulidade do acórdão proferido, incluindo o feito em nova pauta de julgamento, eis que não se verificou o julgamento do recurso em sessão virtual pública.
DAS OMISSÕES E CONTRADIÇÕES
Em 25.09.2020, foi proferido a r. decisão colegiada:
Acórdão 2452/2020-TCU-Plenário Trata-se de pedido de reexame interposto pela empresa VB Serviços Comércio e Administração Ltda. contra o Acórdão 1239/2020-TCU-Plenário, que conheceu, considerou improcedente e determinou o arquivamento de representação por ela apresentada.
O objeto da representação era a existência de possíveis irregularidades no âmbito do Pregão Eletrônico 19000019/2019 SE/SPM, conduzido pela Empresa Brasileira de Correios e Telégrafos - ECT para prestação de serviço de agenciamento do fornecimento de vale-transporte, nas modalidades papel e crédito eletrônico, para os empregados localizados na Superintendência Estadual de São Paulo Metropolitana (item 1.1, peça 2) , com valor adjudicado de R$ 38.572.009,74.
Considerando jurisprudência deste Tribunal no sentido de que o 'denunciante não é considerado, automaticamente, parte processual, devendo, para obter essa condição, formular pedido de ingresso nos autos como interessado e comprovar razão legítima para intervir no processo'; considerando que, apesar de iniciar a ação fiscalizatória, não existe para o denunciante/representante, a não ser que admitido como interessado, prerrogativa de comparecer aos autos em defesa de seus pontos de vista, uma vez que o próprio Tribunal assume o curso das apurações; considerando que o exercício da representação perante esta Corte com o objetivo de proteger o interesse público foi respeitado, uma vez que foi conhecida a representação e seu mérito foi devidamente examinado por este Tribunal, conforme a instrução que fundamentou o acordão recorrido; considerando os pareceres uniformes da secretaria de recursos, pelo não conhecimento do pedido de reexame; os ministros do Tribunal de Contas da União, reunidos em sessão de Plenário, ACORDAM, por unanimidade, de acordo com os pareceres emitidos nos autos e com fundamento nos arts. 48 da Lei 8.443/1992; 146 e 282 do Regimento Interno, em: a) não conhecer do pedido de reexame em razão da ausência de legitimidade; e b) dar ciência desta deliberação, bem como da instrução à peça 47, à recorrente e aos demais interessados.'
Pela análise do v. Acórdão, verifica-se a ocorrência de alguns vícios a ensejar os embargos declaratórios em relação às matérias arguidas no pedido de reexame, quais sejam, omissões e obscuridades, além do i. Julgado ter partido de premissas equivocadas, conforme será demonstrado adiante.
I - DO NÃO ENFRENTAMENTO DAS QUESTÕES LEVANTADAS NO PEDIDO DE REEXAME - NÃO INCIDÊNCIA DO ARTIGO 146 E 282 DO REGIMENTO INTERNO
Este tribunal entendeu, pela incidência dos artigos 146 e 282 do Regimento Interno, que diz respeito sobre o ingresso de interessado em processo em tramite em neste Tribunal, todavia esta não é a hipótese, deixando de se manifestar sobre os pontos levantados no pedido de reexame, contra a decisão que rejeitou a representação apresentada pela VB, a qual não fora rejeitada por ilegitimidade da parte, mas porque o TCU entendeu que não havia irregularidades.
Como pode no primeiro momento entender que a VB é parte legítima para apresentar a representação e no julgamento do pedido de reexame, alegar sua ilegitimidade.
O r. acórdão, data vênia, foi omisso ao deixar de se manifestar sobre diversos pontos do recurso, inclusive, o mérito propriamente dito, ou seja, sobre as irregularidades verificadas durante o processo de licitação Pregão Eletrônico nº 19000019/2019 - SE/SPM.
A Embargante levantou diversos pontos sobre a irregularidade da licitação, dentre eles: i) o descumprimento do prazo estabelecido em edital para envio de documento que comprovasse a qualificação econômico financeira pela NET BENEFICIOS e ii) formação grupo econômico entre NET BENEFICIOS e BENEFICO CERTO com a mesma utilização de recursos humanos e de fato a mesma representação - vedação do edital.
Nenhum deles foram devidamente rebatidos por este órgão, o qual, de forma equivocada, julgou o recurso como se fosse um pedido de ingresso como interessado em processo.
Além disso, o r. acórdão afirma que ' (...) apesar de iniciar a ação fiscalizatória, não existe para o denunciante/representante, a não ser que admitido como interessado, prerrogativa de comparecer aos autos em defesa de seus pontos de vista, uma vez que o próprio Tribunal assume o curso das apurações (...) , contudo não há como precisar se houve ou não as apurações/investigações necessárias sobre os fatos trazidos a este órgão, padecendo de obscuridade a decisão.
Além disso, o não conhecimento do recurso não restou devidamente fundamentado, justamente porque não é a hipótese de aplicação dos artigos 146 e 282 do Regimento Interno, deixando de manifestar expressamente quantos aos pontos levantados na esfera recursal.
Como é cediço, todas as decisões devem ser devidamente fundamentadas, sob pena de violação à Constituição Federal, não sendo diferente o procedimento neste Tribunal de Contas. Ressalte-se que a fundamentação das decisões configura verdadeira garantia dos cidadãos, a ponto de a Constituição Federal prever, de forma expressa, no artigo 93, IX, que as decisões dos órgãos do Poder Judiciário deverão ser devidamente fundamentadas, sob pena de nulidade.
Noutro giro, sobre a necessidade de motivação dos atos administrativos, a Lei 9.784/1999, que rege o processo administrativo no âmbito da administração federal, prescreve no art. 50:
'Art. 50. Os atos administrativos deverão ser motivados, com indicação dos fatos e dos fundamentos jurídicos, quando: II - imponham ou agravem deveres, encargos ou sanções;'
No caso em apreço, não há no v. Acórdão ora Embargado a indicação dos motivos que formaram o convencimento da e. Relatora para rejeitar o pedido de reexame da VB, não se podendo perder de vista que os fatos trazidos a este órgão são demasiadamente graves.
Dessa forma, visando evitar dúvidas, deve esse e. julgador sanar a obscuridade e omissão para esclarecer expressamente o porquê da aplicabilidade dos artigos 146 e 282 do Regimento Interno, se houve início das investigações sobre os fatos trazidos a este Tribunal e ainda, se manifeste expressamente quanto a matéria de mérito trazido do pedido de reexame.
DOS PEDIDOS
Diante do exposto, requer a Embargante que os presentes Embargos de Declaração sejam conhecidos, e, no mérito, acolhidos para que seja reconhecida a nulidade do acórdão, ante a ausência de publicidade no seu julgamento.
Caso assim, V. Exa. não entenda, sejam sanadas as contradições e obscuridades indicadas.
Para fins de intimação e acompanhamento desta manifestação, informa o endereço de seus representantes legais, advogados da VB, com endereço na Rua Lauro Müller, 116, Sala 3905 - Condomínio do Edifício Rio Sul Center - Botafogo, Rio de Janeiro - RJ, 22290-160, Martinelli Advogados, neste ato representada pela advogada Mariana Engel Blanes Felix, OAB/RJ 127.200, sob pena de nulidade, momento em que aproveita também para indicar endereço eletrônico para fins de intimação eletrônica: controladoriaespaider@martinelli.adv.br."
É o relatório.

Mariana Engel Blanes Félix (OAB/RJ 127.200) e outros representando a empresa VB-Serviços, Comércio e Administração Ltda.

Não atuou.

EMBARGOS DE DECLARAÇÃO EM DECISÃO QUE NÃO CONHECEU DE PEDIDO DE REEXAME. AUSÊNCIA DE OMISSÃO, OBSCURIDADE OU CONTRADIÇÃO. NEGATIVA DE PROVIMENTO.

REPRESENTAÇÃO (REPR)

não atuou.

Trata-se de embargos de declaração opostos pela empresa VB-Serviços, Comércio e Administração Ltda. (representante) contra o Acórdão 2452/2020-TCU-Plenário, que não conheceu de pedido de reexame, em razão de ausência de legitimidade.
Em síntese, a embargante alega que: a) a decisão atacada não foi julgada de forma pública - não foi possível acompanhar, pelo link do Youtube, a sessão desta Corte -, ensejando a sua nulidade, nos termos da legislação e dos princípios constitucionais vigentes; b) não houve enfrentamento das questões levantadas no pedido de reexame; em suma, não houve análise do mérito do pedido; c) não há, no acórdão embargado, a indicação dos motivos que formaram o convencimento para rejeição do pedido de reexame.
Não assiste razão à embargante.
A sessão foi julgada de forma pública, cujo resultado se encontra na Ata 35/2020 - Plenário, de 16/9/2020. O julgado seguiu regularmente o rito previsto no art. 143 do Regimento Interno - processos julgados por relação. Logo, não há que se falar em nulidade decorrente de ilegalidade ou inconstitucionalidade arguida. 
O decisum recorrido não conheceu de pedido de reexame, em razão de ausência de legitimidade da embargante; assim, não há que se falar que o Tribunal deveria analisar os argumentos contidos naquele apelo.
A decisão embargada, ao contrário do arguido, indicou os motivos que formaram  convencimento no sentido de não conhecer do pedido de reexame:
"Considerando jurisprudência deste Tribunal no sentido de que o "denunciante/representante não é considerado, automaticamente, parte processual, devendo, para obter essa condição, formular pedido de ingresso nos autos como interessado e comprovar razão legítima para intervir no processo";
considerando que, apesar de iniciar a ação fiscalizatória, não existe para o denunciante/representante, a não ser que admitido como interessado, prerrogativa de comparecer aos autos em defesa de seus pontos de vista, uma vez que o próprio Tribunal assume o curso das apurações;
considerando que o exercício da representação perante esta Corte com o objetivo de proteger o interesse público foi respeitado, uma vez que foi conhecida a representação e seu mérito foi devidamente examinado por este Tribunal, conforme a instrução que fundamentou o acordão recorrido;
considerando os pareceres uniformes da secretaria de recursos, pelo não conhecimento do pedido de reexame;
os ministros do Tribunal de Contas da União, reunidos em sessão de Plenário, ACORDAM, por unanimidade, de acordo com os pareceres emitidos nos autos e com fundamento nos arts. 48 da Lei 8.443/1992; 146 e 282 do Regimento Interno, em:
a) não conhecer do pedido de reexame em razão da ausência de legitimidade; e
b) dar ciência desta deliberação, bem como da instrução à peça 47, à recorrente e aos demais interessados."
Dessa forma, deve-se conhecer dos embargos de declaração e rejeitá-los.
	Nesses termos, VOTO por que o Tribunal adote a minuta de deliberação que ora submeto à apreciação deste Colegiado.
TCU, Sala das Sessões Ministro Luciano Brandão Alves de Souza, em 11 de novembro de 2020.
ANA ARRAES 
Relatora